【裁判字號】    97,易緝,92
【裁判日期】    980318
【裁判案由】    詐欺
【裁判全文】
臺灣士林地方法院刑事判決              97年度易緝字第92號
公  訴  人  臺灣士林地方法院檢察署檢察官
被      告  乙○○
                    印尼籍，
選任辯護人  林帥孝律師
上列被告因詐欺案件，經檢察官提起公訴（87年度偵字第7458號
），本院判決如下：
    主  文
乙○○無罪。
    理  由
一、公訴意旨略以：被告乙○○係宏堯國際貿易有限公司（設台
    北市○○○路11號4 樓，下稱宏堯公司）負責人，共同被告
    丙○○（業經判決無罪確定）則在日信纖維股份有限公司（
    下稱日信公司）負責財務，2 人均明知上開二公司間並無交
    易往來，且日信公司於民國84年7 、8 月間遭職員虧空公款
    ，週轉困難，票據給付已陷窘境，竟共同基於詐欺之犯意連
    絡，於84年10月間，由共同被告丙○○簽發日信公司在萬通
    銀行士林分行所開立第1886號支票存款帳戶之面額新台幣（
    下同）627,800 元支票一紙，交由被告乙○○之夫林棟志（
    年籍不詳，華僑）取回，佯充二公司之往來客票，並再由共
    同被告丙○○另簽發面額63萬元之本票一紙擔保兌現前開支
    票，以便取信支票後手，二紙票據均經由被告乙○○背書後
    ，再由林棟志持向告訴人甲○○調借63萬元，使甲○○陷於
    錯誤，誤認日信公司確有該筆票據債務，遂如數交付現款予
    林棟志，俟該支票於84年12月1 日到期，經提示後，因拒絕
    往來戶而遭退票，甲○○始知受騙。因認被告乙○○涉犯刑
    法第339 條第1 項之詐欺取財罪嫌云云。
二、按犯罪事實應依證據認定之，無證據不得認定犯罪事實；不
    能證明被告犯罪者，應諭知無罪之判決，刑事訴訟法第154
    條第2 項、第301 條第1 項，分別定有明文。又事實之認定
    ，應憑證據，如未能發現相當證據，或證據不足以證明，自
    不能以推測或擬制之方法，為裁判基礎；且認定犯罪事實所
    憑之證據，雖不以直接證據為限，間接證據亦包括在內，然
    而無論直接證據或間接證據，其為訴訟上之證明，須於通常
    一般之人均不致有所懷疑，而得確信其為真實之程度者，始
    得據為有罪之認定，倘其證明尚未達到此一程度，而有合理
    之懷疑存在而無從使事實審法院得有罪之確信時，即應由法
    院為諭知被告無罪之判決（最高法院40年台上字第86號判例
    、76年台上字第4986號判例可資參照）。次按刑事訴訟法第
    161 條已於91年2 月8 日修正公布，修正後同條第1 項規定
    ：檢察官就被告犯罪事實，應負舉證責任，並指出證明之方
    法。因此，檢察官對於起訴之犯罪事實，應負提出證據及說
    服之實質舉證責任。倘其所提出之證據，不足為被告有罪之
    積極證明，或其闡明之證明方法，無從說服法官以形成被告
    有罪之心證，基於無罪推定之原則，自應為被告無罪判決之
    諭知（最高法院92年台上字第128 號判例意旨參照）。
三、本件公訴人認被告乙○○涉犯詐欺罪嫌，無非係以告訴人甲○○之指述、共同被告丙○○之供述、卷附萬通銀行士林分
    行之面額627,800 元支票影本、共同被告丙○○簽發之面額
    63萬元本票影本及支票退票單影本各乙紙為其主要論據。訊
    據被告乙○○，堅決否認犯行，辯稱：伊係宏堯公司之掛名
    負責人，該公司實際業務均由伊配偶林棟志負責，本件宏堯
    公司向告訴人甲○○之借款伊並未參與，亦不知情等語。
四、本院查：
(一)、共同被告丙○○曾簽發以日信公司為發票人、萬通銀行士林
    分行為付款人、支票號碼：AD0000000 號、發票日為84年12
    月1 日、面額為627,800 元之支票乙紙，並同時以丙○○本
    人名義簽發發票日為84年1 月19日、到期日為84年12月1 日
    、面額63萬元之本票乙紙，用以擔保前開支票兌現等情，業
    經共同被告丙○○依證人身分到院結證屬實（參見本院卷第
    43頁），並有前開支票、本票之影本各乙紙附卷可稽（附於
    87年度偵字第7458號卷第3 頁至第4 頁），應甚明確，堪以
    認定；又前開支票及本票嗣由甲○○取得，支票經屆期提示
    後，遭以拒絕往來為由退票乙節，亦經證人甲○○（現改名
    為王維鋒）於本院審理中證述屬實（參見本院卷第37頁），
    並有退票單影本乙紙存卷可考（附於同上偵卷第5 頁），亦
    堪認定。
(二)、關於簽發前揭支票及本票之原因，證人丙○○於本院結證稱
    ：伊與宏堯公司實際經營人林棟志為朋友關係，林棟志在宏
    堯公司以投標為由，向伊調借支票，伊考量林棟志曾幫過伊
    ，且信用不錯，遂予同意，乃分別以由其母親擔任負責人之
    日信公司名義及伊本人名義，簽發前開支票及本票各乙紙予
    林棟志，林棟志向伊借票當時，被告乙○○並不在場，嗣因
    該支票屆期而林棟志並未將票款存入戶頭，伊曾前往宏堯公
    司處理，當時林棟志即以其本人名義簽發面額63萬元之本票
    以供擔保等語在卷（參見本院卷第43頁至第45頁），並有證
    人丙○○提出之由林棟志擔任發票人、發票日為84年12月1
    日、到期日為85年3 月3 日、面額63萬元之本票影本乙紙在
    卷可佐（附於同上偵卷第47頁）；另一方面，關於告訴人甲○○嗣後持有前揭二紙票據之原因，甲○○於本院審理時則
    證稱：伊與林棟志原不認識，因林棟志透過一名會計師向伊
    表示要借錢周轉，並同意支付預扣利息，伊同意後，遂將錢
    送至宏堯公司交予林棟志，並取得林棟志所交付用以擔保借
    款之前揭支票、本票各乙紙，本件借款過程中，伊未曾與被
    告乙○○接觸，嗣因支票未獲兌現，因被告乙○○為宏堯公
    司負責人，始對其提出詐欺告訴等語明確（參見本院卷第36
    頁至第40頁），綜合前開事證，堪認宏堯公司持票向告訴人
    甲○○調借現金一事，應係由該公司實際負責人林棟志出面
    所為甚明。
(三)、至前揭共同被告丙○○簽發之本票背面，雖有手寫載明該本
    票係擔保前揭支票兌現等字樣，並蓋有宏堯公司章及被告乙○○之印章，告訴人甲○○前於本院88年4 月21日準備程序
    中亦指稱：係被告乙○○出面向伊借錢，被告乙○○並請林
    棟志在票據背面蓋章，伊與林棟志、乙○○認識一年多云云
    （參見本院88年度易字第418 號卷第38頁至第39頁）。惟查
    ，系爭借款既係以宏堯公司名義所為，並以丙○○所交付之
    客票及本票為擔保，宏堯公司為取信於借款人甲○○，乃在
    本票背面蓋用公司章背書擔保，復因被告乙○○時任該公司
    登記負責人，遂同時蓋用其印章，本屬常情，尚難據此即認
    被告乙○○為實際從事借款之；至告訴人甲○○於本院準備
    程序中所為不利被告乙○○之前揭指訴，因非以證人身分經
    具結後所為，遂未經被告乙○○行使對質詰問，難認有證據
    能力，且該證詞內容與告訴人甲○○嗣於本院審理中之結證
    內容出入甚大，參以告訴人提出本案告訴後，於87年10月26
    日第一次經檢察官偵詢時，即明白指稱係被告乙○○之配偶
    林棟志向其借錢（參見同上偵卷第38頁背面），嗣因檢察官
    僅對宏堯公司登記負責人被告乙○○及丙○○提起公訴，告
    訴人始於本院準備程序中翻異前詞，指訴係被告出面借款，
    經核該等指訴，尚無法排除係出於附和起訴事實，促使被告
    乙○○出面清償借款之動機所為，此由告訴人甲○○於本院
    審理時證實係因支票未獲兌現，認被告乙○○為宏堯公司負
    責人，始對其提出詐欺告訴等語，益徵明確，是該等指訴之
    真實性尚有可疑，自無從採憑為不利被告認定之依據。
(四)、綜上各情，並審酌由太太擔任公司掛名負責人，實際上由先
    生從事經營之情況，所在多有，則本件被告辯稱伊僅係擔任
    宏堯公司之掛名負責人，公司實際業務均由伊配偶林棟志負
    責，伊並未參與本件宏堯公司向告訴人甲○○之借款，對該
    筆借款亦不知情等語，尚非無據，非不可採。
五、從而，本件被告是否確有參與公訴意旨所指以宏堯公司借款
    名義，向告訴人詐取款項得手之犯行，仍存有合理之懷疑，
    僅憑公訴人之舉證，尚無法使本院形成被告犯罪之確信，此
    外，復查無其他積極證據足以認定被告有起訴書所載詐欺犯
    行，揆諸前開說明意旨，不能證明被告犯罪，爰為無罪判決
    之諭知。
據上論斷，應依刑事訴訟法第301條第1項，判決如主文。
本案經檢察官徐名駒到庭執行職務。
中    華    民    國    98    年    3     月    18    日
                  刑事第六庭審判長法  官  汪梅芬
                                  法  官  莊明達
                                  法  官  吳祚丞
以上正本證明與原本無異。
如不服本判決應於收受正本後10日，向本院提出抗告書狀。
                                書記官  陳紀元
中    華    民    國    98    年    3     月    18    日


司法院資訊處製作；財團法人民間司法改革基金會備份。
